臺灣高等法院刑事判決　　　　　 96年度重上更(三)字第165號
上　訴　人
即　被　告　乙○○
　　　　　　　　　　現於台灣台北看守所
選任辯護人　扶助律師陳石山律師
選任辯護人　扶助律師游涵歆律師
上　訴　人
即　被　告　丁○○
　　　　　　　　　　　押)
　　　　　　　　　　現於台灣台北看守所
選任辯護人　扶助律師張寧洲律師
上　訴　人
即　被　告　丙○○
　　　　　　　　　　　)
　　　　　　　　　　現於台灣台北看守所
選任辯護人　扶助律師林鴻文律師
上　訴　人
即　被　告　甲○○
　　　　　　　　　　現於台灣台北看守所
選任辯護人　扶助律師李勝雄律師
上列上訴人因擄人勒贖案件，不服臺灣新竹地方法院93年度重訴
字第11號，中華民國94年7月8日第一審判決（起訴案號：臺灣新
竹地方法院檢察署93年度偵字第4854號、第4963號、第5203號）
，提起上訴，判決後，經最高法院第三次發回更審，本院判決如
下：
    主  文
原判決撤銷。
乙○○共同連續意圖勒贖而擄人，而故意殺人，處無期徒刑，褫
奪公權終身。
丁○○共同連續意圖勒贖而擄人，而故意殺人，處無期徒刑，褫
奪公權終身。
丙○○共同連續意圖勒贖而擄人，而故意殺人，處無期徒刑，褫
奪公權終身。
甲○○共同意圖勒贖而擄人，而故意殺人，處無期徒刑，褫奪公
權終身。
    事  實
一、乙○○、丁○○、丙○○均係從事板模工作認識之朋友，甲○○為丙○○之子，4 人均經濟能力欠佳。民國（下同）93
    年8 月25日艾利颱風襲台前某日，丙○○向丁○○提議綁架
    先前受僱之某卡車行老闆（詳卷）勒索金錢，適逢丁○○在
    外欠債新台幣（下同）2、3百萬元，乃同意受邀，並再邀約
    當時無業缺錢花用之乙○○參與。丙○○、丁○○、乙○○
    即共同基於意圖勒贖而擄人之概括犯意聯絡，謀議綁架卡車
    行老闆，並擬持槍脅迫卡車行老闆進入卡車後，強行押走。
    此時丁○○表示可借得槍枝使用，並提及若被擄人認識其等
    3人中1人，即要殺人滅口，丙○○、乙○○均未表示異議。
    3 人謀議既定，丙○○即委請不知情之姪女前往新竹市○○
    路148號住處附近之便利商店，購買牛皮紙色封口膠帶1捲，
    另取出住處已使用過之同型式膠帶1 捲；丁○○則自新竹縣
    橫山鄉○○村○○路24 號住處，取出同型式之膠帶1捲及白
    色棉質手套5至10 雙（上開膠帶及手套均未扣案）交付乙○○，再由乙○○放在所有JR-5810號自用小貨車備用。迨3人
    備妥上開物品後，丙○○、丁○○、乙○○2 次相約前往新
    竹縣寶山鄉○○路邊卡車行老闆之工地觀察後，均認工地位
    在路邊，不易綁架得手而放棄。丁○○旋即提議綁架住家附
    近某理髮店老闆之兒子（詳卷），並向丙○○、乙○○表示
    勒贖幾十萬元，理髮店老闆應能付出，因丙○○、乙○○未
    加附和而作罷。後丙○○之不詳姓名年籍友人，向丙○○提
    及駕駛車號「○○ＸＸ」之婦人（詳卷）家裡開設工廠，每
    日固定在新竹市錦華市場買菜及送小孩上學，丙○○、丁○○、乙○○在丙○○之友人帶領下，前往市場觀察該名婦人
    1次。經丙○○等3人再去觀察1 次，認該名婦人之活動路線
    靠近學校及市場，人潮太多不易著手，遂又放棄。
二、乙○○於93 年3月間因故借住於新竹縣橫山鄉福興村馬福51
    號房屋，並與同村村長庚○○相鄰而居。而乙○○上開居處
    附近有一座土地公廟，庚○○每日清早均騎車行經乙○○居
    處附近之產業道路至土地公廟拜拜，另有2 名婦人亦會行經
    上開產業道路運動。而該產業道路接近乙○○居處及土地公
    廟前，設有鐵鍊加鎖之木質大門路障，乙○○、庚○○均有
    該路障門鎖之鑰匙。而丙○○、丁○○、乙○○3 人放棄綁
    架上開對象後，積極物色適合之綁架對象。期間丙○○因兒
    子甲○○之配偶訴請離婚，乃於93 年8月25日前往泰國擬帶
    同甲○○返國，嗣於丙○○、甲○○同年9月2日返台後某日
    ，丙○○、丁○○、乙○○相約在新竹縣橫山鄉內灣村某處
    河床釣魚時，乙○○表示聽聞庚○○處理新竹縣橫山鄉福興
    村沙坑掩埋場抗爭事件獲利不少，欲綁架庚○○。3 人旋在
    丁○○新竹縣橫山鄉○○村○○路24號住處車庫討論，乙○○並提及庚○○在固定時間至其居處附近之土地公廟拜拜之
    情形，認為綁架庚○○向其家人要求贖金較易得逞，丙○○
    、丁○○亦表贊同。丙○○、乙○○即先往丙○○某不詳姓
    名年籍親戚在新竹縣寶山鄉山區之空屋，查看是否適合作為
    綁架庚○○後暫行安置之處所。嗣因該屋有人使用，丙○○
    、乙○○乃決定日後將庚○○載到附近山區安置。同年9月8
    日上午6 時許，丁○○、丙○○、乙○○前往乙○○上開居
    處產業道路「馬福幹66支6 電線桿」上方木門處，觀察往來
    人車動態，確認庚○○及2 名晨運婦人均有出現，丙○○、
    丁○○、乙○○乃討論如何綁架庚○○，3 人認除使用先前
    準備之手套及膠帶外（起訴書誤膠帶為乙○○準備），仍需
    準備槍枝。又因庚○○以機車為交通工具，亦需一部汽車以
    便押走庚○○。此時丁○○表示可借得槍枝使用，丙○○則
    表明願提供作案之車輛。嗣因93 年9月14日前幾日，新竹縣
    橫山鄉馬福地區連日大雨，通往乙○○居處之產業道路遭土
    石掩埋，乙○○或乘坐機車外出，或以持用之0000000000號
    行動電話撥打丙○○持用之0000000000號及丁○○持用之00
    00000000號電話，與彼2 人聯絡，決定於產業道路搶通後，
    即動手綁架庚○○。而丙○○因想邀甲○○加入，乃於同年
    9月13 日左右，向乙○○提及欲找甲○○充當駕駛一起作案
    ，乙○○將此事轉知丁○○；丙○○並向甲○○提及與乙○○、丁○○之擄人勒贖計劃。同年月14日，該產業道路搶通
    後，乙○○即以電話告知丙○○、丁○○，同日晚上9 時許
    ，乙○○駕駛貨車至丙○○住處飲酒，2 人當下決定於翌日
    即同年月15日清晨5 時許，前往上開產業道路綁架庚○○，
    丙○○並打電話通知丁○○，同時提醒丁○○準備槍枝等候
    。適丁○○正在新竹縣竹東鎮某處與不知情之友人鄭仁芳聊
    天，因鄭仁芳先前曾承諾可出借槍枝，丁○○遂向鄭仁芳借
    用槍枝，鄭仁芳乃於同年月15日凌晨1時許，將1把銀色夾雜
    木頭色，因欠缺撞針而不具殺傷力之9 釐米口徑手槍借予丁○○。丙○○則指示甲○○外出竊取車輛備用。乙○○於同
    年月14日晚上11時許，告知丙○○駕駛自用小貨車停在內灣
    村外環道停車場過夜，以便於綁架庚○○後製造不在場之證
    明。丙○○於同年月15日凌晨3 時許甲○○返家後，見甲○○未竊取汽車，遂再次指示甲○○必須偷得汽車供犯案使用
    。而因甲○○於同年月14日晚上外出行經新竹縣寶山鄉○○
    村○○路時，已鎖定可供作案使用之汽車，旋即駕駛家中之
    自用小客車至新竹縣竹東鎮找不知情之友人劉智強，向劉智
    強謊稱欲向他人借用汽車，請劉智強幫忙駕駛另部汽車返回
    住處，劉智強應允後，即於同年月15日凌晨4時27 分許，搭
    載劉智強前往新竹縣寶山鄉○○村○○路附近，由甲○○獨
    自到雙園路22之3 號前，持客觀上足以對人之生命、身體構
    成威脅，可供兇器使用之Ｔ型扳手1 支（未扣案），開啟朱
    志仁名下、戊○○使用之DB-2352 號自用小客車車門後，再
    以扳手插入電源開關，扭轉扳手開啟電源，因甲○○施用不
    當，該支扳手因而折斷，甲○○隨手將扳手丟棄，再把電源
    鎖後方螺絲拆下，將電源鎖拔掉，持車內之筆插在電源開關
    後開啟電源發動引擎之方式，竊得該部自用小客車，並由甲○○駕駛竊得之汽車，劉智強則駕駛甲○○從家裡開出之汽
    車，返回甲○○上址住處。
三、甲○○竊車返家後，向丙○○表示要參與擄人勒贖，並與丙○○、丁○○、乙○○共同基於擄人勒贖之犯意聯絡，由甲○○駕駛上開竊得之汽車搭載丙○○，先送劉智強返回新竹
    縣竹東鎮住處。丙○○先於同日清晨4時50 分許，以行動電
    話通知丁○○，並於同日清晨5 時許，前往丁○○住處搭載
    丁○○。丁○○則攜帶借得之槍枝一同前往。甲○○旋即開
    車前往新竹縣橫山鄉○○村○○道停車場與乙○○會合，丁○○並將手槍交付乙○○持有，丙○○、丁○○、乙○○則
    將戊○○放在後行李廂之雜物清出，供綁架庚○○後放置使
    用。乙○○則自其小貨車前座取出先前預備之膠帶3 捲及白
    色棉質手套5至10 雙，移坐於甲○○所駕駛之小客車左後座
    ，丙○○則坐於右前座指示甲○○開往乙○○居處之產業道
    路。同日清晨6時許，丙○○等4人到達上開產業道路木門柵
    欄附近等候，不久庚○○騎乘MXO-953 號重型機車經過丙○○等人乘坐之自小客車前方，乙○○指示甲○○開車擋住庚○○，惟甲○○顧慮可能撞及庚○○而未行動，庚○○因此
    繼續往上駛至木門，並於開啟木門後往土地公廟方向駛去。
    乙○○見狀，指示甲○○將車開出往下行駛約30公尺停在產
    業道路中間，由甲○○坐在駕駛座查看前方動態，丙○○、
    丁○○、乙○○均一同下車，並將小客車右前車門、右後車
    門、左後車門及後行李廂開啟，以便擋住庚○○去向，將庚○○強押拘禁在後行李廂。此時丁○○戴上手套，將膠帶 1
    捲放在自用小客車車頂後，持鋁棒躲在汽車右後方約10公尺
    處「馬福幹66 支6」電線桿後方；乙○○、丙○○各戴帽子
    及持膠帶1 捲站在汽車後方，備妥就地押走庚○○之事前準
    備作業。
四、嗣庚○○由土地公廟折返，因小客車擋住去路，乃將機車停
    在汽車後車廂附近，乙○○即要求庚○○自行進入後行李廂
    ，庚○○不從，答稱：「有什麼話好好說！」，乙○○見庚○○不願上車，多次大聲要求庚○○上車，惟庚○○仍加以
    拒絕，雙方僵持期間，乙○○等人為強迫庚○○上車，由丁○○自電線桿後面走到庚○○背後，持取自小客車上之鋁棒
    敲擊庚○○後腦2 下，同時對庚○○表示：「叫你上車就上
    車！」，致庚○○頭部後枕部位受有2×2公分之頭皮下出血
    之傷害（起訴書誤為未成傷），以此強暴方式威逼庚○○，
    惟庚○○仍不就範，乙○○乃拿出丁○○前所交付之槍枝，
    拉滑套將子彈上膛，並將槍口對準庚○○，致庚○○心生畏
    懼，被迫自行進入小客車後行李廂，橫躺在後車廂，乙○○
    、丁○○、丙○○迅即各持膠帶，由乙○○綑綁庚○○眼睛
    與嘴巴，丙○○將庚○○雙手手腕綑綁在胸前，丁○○則綑
    綁雙腳踝之方式，將庚○○拘禁於後車廂。乙○○等人綑綁
    後，即將膠帶隨手放在後行李廂，於丙○○上車坐到汽車右
    前座時，甲○○、丙○○看到2 名晨運之婦人徒步接近，乃
    喊稱：「有人來了！」等語，提醒乙○○與丁○○，丁○○
    趕緊將倒在路中庚○○所騎乘之機車扶起移放路邊，並將機
    車鑰匙丟到電線桿附近草叢，一行人旋駕車離開現場，往新
    竹縣寶山鄉方向行駛。
五、甲○○駛離產業道路到新竹縣橫山鄉南河集會所，乙○○依
    原定計劃下車，駕駛先前停在內灣外環道停車場之貨車返回
    居處，製造不在場證明，並與丙○○相約之後在新竹縣寶山
    鄉○○村○○路竹40線道路8 公里處候車亭會合。乙○○下
    車後，甲○○依丙○○指示，由南河駛至十分寮左轉中豐路
    （即台三線省道）往新竹縣竹東鎮方向駛上台68線東西向快
    速道路，從二重埔匝道往新竹縣寶山鄉○○路上開候車亭方
    向行駛，途中甲○○順手取走車內置物盒內戊○○所有，底
    色銀色，上以藍色字體印有「慧智電子廠」之小型瑞士刀 1
    把（起訴書誤為甲○○準備）。後因丙○○及乙○○先前在
    新湖路候車亭附近勘查時，未找到適合安置庚○○之地點，
    乃於甲○○開車駛近上開候車亭時，丙○○即沿途注意有無
    合適之安置地點，後並指示甲○○將汽車停在該處左側一條
    產業道路附近，由丙○○自行進入產業道路勘查，丁○○即
    要甲○○打開汽車後行李廂查看，發現庚○○身上之膠帶有
    掙扎鬆動之跡象，黏貼在庚○○嘴巴膠帶亦已鬆脫，即再覆
    貼膠帶於庚○○嘴巴。丙○○進入產業道路勘查後，認為該
    處有住家，不適宜安置庚○○，又因當時天氣炎熱，遂脫掉
    所著藍色外套，順手丟在路邊草叢內，旋即折回汽車停放處
    。丁○○見丙○○未找到安置庚○○地點，乃將後行李廂蓋
    上，與丙○○一起坐上汽車，由甲○○駕車駛至與乙○○約
    定之候車亭，將汽車停在候車亭附近路邊，丙○○、丁○○
    復行下車查勘，仍未發現適合場所，乃再指示甲○○行進，
    約前行3 百公尺時，丙○○發現道路右側之產業道路，乃指
    示甲○○將汽車開入該條產業道路，因發現有人居住而調頭
    折返，回程途中發現新竹縣寶山鄉○○路245 號呂正興房屋
    外之鐵門僅以鐵絲圍繞固定，似無人居住，乃開啟鐵門令甲○○將小客車開進屋前廣場右側停放（侵入住居部分未據告
    訴）。
六、丙○○、丁○○、甲○○發現該處甚為隱密，且無人居住，
    決定將庚○○安置該處，丙○○旋即徒步至新湖路上開候車
    亭等候乙○○，甲○○則下車抽菸，丁○○此時打開汽車左
    後車門，把左後座椅背往前倒置，透過該孔處詢問庚○○是
    否有錢，庚○○以尚向銀行借款數百萬元無錢回應，丁○○
    認為庚○○如果有錢，應會設法拿錢保命，因而相信庚○○
    說詞，乃關上車門不再詢問，同時交待甲○○注意小心看守
    ，再徒步至候車亭與丙○○一起等待乙○○，並告知丙○○
    有關庚○○表示沒錢。
七、在此之前，乙○○等人綁架庚○○時，為行經產業道路運動
    之婦人看見乙○○等人乘坐之小客車匆促離開，庚○○騎乘
    之機車倒在路邊，認為庚○○可能騎車與人發生擦撞後被小
    客車載走送醫，乃告知胡文明之岳父李德明，由李德明轉請
    胡文明電話通知庚○○家屬。
八、乙○○於當日上午近7 時許，駕駛貨車返回居處時，經胡文
    明表示已電話告知庚○○家屬庚○○遭人載走，待乙○○盥
    洗完畢，換下綁架時穿著之衣褲，即在居處遇到庚○○之家
    屬向胡文明探聽緣由，乙○○在旁聽聞默不作聲，並於同日
    上午7 時許，駕駛貨車往新竹縣寶山鄉方向行駛，此時丙○○、丁○○已在候車亭等候乙○○，因該候車亭附近電話收
    訊不佳，乙○○駛往寶山鄉途中，於同日上午7時18分9秒、
    7時24分48秒、7時32分56秒、7時34分24秒、7時46分37秒及
    8時7分35秒，以行動電話斷斷續續與丙○○、丁○○持用之
    上開行動電話通聯，詢問丙○○等人確實所在位置，並告訴
    2人庚○○住家電話為「433 前面一樣」（按指前面的4個號
    碼與乙○○住處相同）。惟丁○○、丙○○不解其意，而未
    打電話予庚○○家屬。迨乙○○於同日8時10 分許到達候車
    亭後，即將貨車停在候車亭附近路邊，與丙○○、丁○○走
    向空屋，丙○○即向乙○○說明庚○○表示沒有錢，乙○○
    表明「再問看看! 」。
九、乙○○、丙○○、丁○○走回空屋後，發現空屋前左斜方有
    一處凹坑，恰可容下庚○○，因天氣炎熱，乃先將庚○○自
    小客車行李廂搬移到上開凹坑。乙○○等人將庚○○放置妥
    當後，乙○○因突然肚子疼痛，逕至屋後空地上廁所，丙○○、丁○○則走入空屋查看，發現呂正興所有之鋤頭及圓鍬
    各1 支，認為可供為威脅庚○○之工具，乃取出使用。乙○○上完廁所，與丙○○、丁○○一同走到凹坑，乙○○看到
    庚○○嘴上之膠帶稍微翹起，乃蹲到庚○○頭部位置，開口
    向庚○○勒贖1 千萬元，庚○○則回稱沒有那麼多錢，乙○○起身向庚○○大聲表示降為6 百萬元，同時取出槍枝，庚○○答稱：「沒有那麼多錢，放我回去可以湊幾百萬元。」
    ，乙○○迅即反稱：「你把我當3 歲小孩，放你回去我還有
    命！」庚○○最後表示：「我沒有錢，你們殺了我好了！」
    因丙○○先前綑綁庚○○雙手時，見庚○○所著上衣口袋內
    有紙鈔，等到乙○○與庚○○上開對話完畢，丙○○走下凹
    坑，取走庚○○上衣口袋內之7百元紙鈔及眼鏡1副。而乙○○、丙○○、丁○○聽到庚○○答話後，認為庚○○無錢支
    付贖金，勒索錢財顯然無望，因庚○○認識乙○○，3 人遂
    決議殺害庚○○，並推由乙○○持槍朝凹坑之庚○○連扣扳
    機3次，惟3次均無法擊發子彈，乙○○轉身詢問丙○○、丁○○何以槍枝無法擊發，並將槍枝拿給丁○○查看，因丁○○查無原由，丙○○乃指示把風之甲○○前來檢查槍枝，並
    向甲○○表示對庚○○射擊3 槍均無法擊發，要甲○○想辦
    法修理槍枝。甲○○因知乙○○等3人欲殺害庚○○之事。
    經甲○○查看發現該把手槍並無撞針，無法修復，乃告知乙○○等3人，並將槍枝交給乙○○，再回去原處把風。
十、爾後，丙○○、丁○○、乙○○3人在凹坑處設想如何殺害
    庚○○，因丙○○感到畏懼，不敢親眼目睹殺人過程，表示
    要與甲○○調換位置負責把風，即逕自走到車尾與鐵門間，
    向甲○○表示其等決定殺死庚○○，要甲○○到凹坑查看情
    況。甲○○走到凹坑時，看到庚○○仰躺於凹坑內，雙手彎
    在胸前，原來綁在眼睛、嘴巴、雙手與雙腳之膠帶仍然沒有
    拆除，乃詢問站在該處之乙○○、丁○○：庚○○已否死亡
    ，乙○○、丁○○告以未死，甲○○遂謂：「現在怎麼沒人
    動手，你們不敢！」甲○○亦懼怕如將庚○○放走，日後將
    被循線查獲，乃與丙○○、乙○○、丁○○共同基於殺人之
    犯意聯絡，取用庚○○身上之毛巾1 條（起訴書誤為乙○○
    準備），利用庚○○手腳遭綁無法動彈之機會，由庚○○雙
    腳位置處跳入凹坑，在庚○○頭部後方，將毛巾繞圈套在庚○○脖子上，將毛巾緊勒欲使庚○○窒息死亡，惟甲○○用
    力強勒毛巾約3 分鐘後，因手酸無力放掉毛巾，站在凹坑旁
    邊觀看之乙○○見庚○○頸部遭甲○○用力強勒時，鼻孔已
    流出血液，然甲○○放手後，庚○○有血液吸回鼻孔之呼吸
    現象，乃向甲○○表示人尚未死亡，甲○○復接續以同一方
    式，勒緊毛巾，期間甲○○看到庚○○鼻孔流血，腳部並有
    抽慉現象，又聽到庚○○脫肛之放屁聲響始行放手，並將毛
    巾留在庚○○脖子上。庚○○頸部先後2 次遭勒，造成頸部
    兩側、咽喉部旁之軟組織有局部出血、甲狀軟骨破裂及出血
    、咽喉內出血、咽喉到氣管及兩側支氣管均有粘膜出血等傷
    害，並於第2 次遭強勒時窒息死亡（起訴書誤庚○○係遭活
    埋窒息死亡）。甲○○第2 次強勒毛巾放手後，因聽到有人
    表示不知人是否已死，乃又走到庚○○左側，拿出放在口袋
    內之上開瑞士刀，抽出刀刃，朝庚○○左腳底上端127.5 公
    分，離身體中線左側9公分之第7肋間及左腳底上端122 公分
    ，離身體中線左側11.5公分之左胸第8肋間處，各刺1刀，致
    庚○○第7肋間處，留下大小1.2Ｘ0.5公分，深1.1公分，傷
    口路徑由上往下，由左向右，由前往後，2 端呈尖銳狀之橢
    圓形傷口；第8肋間處，留下大小1.3Ｘ0.5公分、深1.5公分
    ，傷口路徑由上往後，2端呈尖銳角之橢圓形傷口。
十一、庚○○死亡後，乙○○催促丁○○、甲○○就地掩埋庚○○，丁○○戴上手套馬上跳下凹坑，向甲○○借得瑞士刀，
    把綑綁庚○○雙腳、雙手、嘴巴及眼睛之膠帶依序割開後，
    將膠帶全部撕下，瑞士刀連同撕下之膠帶放在凹坑旁邊，惟
    未將庚○○頸部毛巾取下，即站在凹坑庚○○雙腳位置處，
    以先前在屋內找到之鋤頭，將凹坑上方沙土撥下掩埋庚○○
    下半身，乙○○、甲○○則站在庚○○頭部位置，協力持圓
    鍬鏟土掩埋庚○○上半身，待丁○○撥土埋至庚○○腰際附
    近時，因感到勞累，逕自走上凹坑休息，而乙○○認為庚○○頭部附近坑洞甚大，想用石頭填平部分再覆土掩埋，乃走
    到空屋附近尋找合用之石頭，待乙○○走到上開自用小客車
    車尾處，丙○○即詢問庚○○狀況，乙○○答以人已死亡，
    並要丙○○前去幫忙，因此換由乙○○把風，丙○○與甲○○一起掩埋庚○○；嗣丁○○見庚○○身體大致已經掩埋完
    成，惟手部仍部分外露，再持鋤頭撥土掩蓋露出之手部，拔
    取些許雜草放在掩埋庚○○之土堆。此時丙○○則將丁○○
    所割下之膠帶，拿至上開自用小客車後行李廂之面紙盒，並
    回到埋屍現場取走圓鍬及鋤頭，先把圓鍬放在後行李廂，因
    鋤頭過長，因此翻倒後座椅背，將鋤頭橫放在後行李廂與後
    座上，準備將圓鍬及鋤頭載離棄置他處，並將取自庚○○身
    上之眼鏡放入空屋，另指示甲○○駕駛上開自用小客車，丙○○與乙○○即先行徒步前去開啟鐵門，丙○○告知乙○○
    有在庚○○身上拿到紙鈔7 百元要平均分配，乙○○答以不
    用分，丙○○遂將7 百元暫放在身上。一行人即駕車離去，
    尋覓適合地點，以棄置作案工具。
十二、嗣往苗栗縣三灣鄉地區行駛，迨駛至路邊某雜貨店時，丁○○下車購買飲料，並趁機將貨車上乙○○所換下綁架時所
    穿著之衣褲，連同所著長袖襯衫丟在該雜貨店附近垃圾車，
    繼續駛至苗栗縣三灣鄉銅鏡村明鏡橋上停車，丁○○將放在
    自用小客車內之鋁棒、散落在後行李廂之手套、綁架庚○○
    時撕下之少許膠帶；丙○○將裝有綑綁庚○○膠帶之面紙盒
    ；乙○○將用餘之膠帶與手套，甲○○從口袋拿出瑞士刀，
    均丟至明鏡橋下。
十三、乙○○等人將上開物品丟棄後，繼續往新竹縣獅頭山與峨
    眉鄉方向行駛，駛至竹41線6公里處，距離龍山枝45 號電線
    桿約21.8公尺之山溝適合為棄車之場所，由丁○○站貨車前
    方附近把風，乙○○、丙○○、甲○○將小客車後行李廂之
    圓鍬、鋤頭放在貨車後車斗上，丙○○提議將小客車燒燬推
    下山溝，即由丙○○將小客車車頭朝向山溝，接著持點火工
    具在車內後座點燃火勢，旋即打開駕駛座車門，站在車外控
    制方向盤，放掉排擋桿，順勢使小客車衝入山溝起火燃燒，
    乙○○、丙○○、甲○○嗣搭乘乙○○貨車往前行駛。乙○○駕車行駛不遠，丙○○、甲○○分別在行進間把鋤頭、圓
    鍬丟在棄車地點附近路邊，並於返回新竹市途中，丙○○將
    其所著鞋子隨路丟棄，丁○○因所著牛仔長褲遭泥土污損，
    持乙○○放在貨車前座之刀子將褲管割下，連同所著鞋子及
    其作案時所戴之手套，沿途丟棄。丙○○同時指示乙○○開
    車先載其與甲○○返回新竹市○○路148 號住處。至新竹市
    ○○路轉到關東路92巷口丙○○父子住處附近，乙○○將貨
    車停在路邊，4 人即相偕前往新竹市關東市場吃麵，又因丙○○、丁○○在回程途中均將鞋子丟棄，丙○○父子乃一同
    到商店購買拖鞋4雙分配給每人1雙，而將丙○○取自庚○○
    身上之7百元花用殆盡。
十四、用餐畢，甲○○逕自走回住處，丙○○本欲與乙○○、丁○○前往內灣村，惟走到貨車停放處時改變心意欲行返家，
    丁○○則因心虛畏懼，乃由貨車前座拿出以塑膠帶包裝之上
    開槍枝交給丙○○，委請丙○○暫時保管，即與乙○○一同
    離去，而丙○○攜帶槍枝返家藏放時，甲○○已經盥洗完畢
    ，丙○○即將甲○○作案時穿著之灰色運動服一套，連同丙○○作案時穿著之灰色針織上衣裝入塑膠袋，丟在住家附近
    之垃圾堆。丁○○返家後，於同年月16日傍晚後某時，騎機
    車前往丙○○住處，將先前委請丙○○暫時保管之槍枝取回
    。
十五、嗣因庚○○杳無音訊，庚○○之家屬遂報警處理。而乙○○犯案後，於同年月16 日下午6時許，撥打其兄林旗城持用
    之行動電話，約林旗城於同日晚上8 時許在國道第二高速公
    路大溪交流道橋下見面，向林旗城訴說擄走某村長勒贖不成
    後已將村長殺死等情，林旗城力勸乙○○自首，但為乙○○
    拒絕，乙○○離開後，林旗城隨即於同日晚上9 時許，至台
    北縣政府警察局汐止分局警備隊報案，經轉知新竹縣警察局
    橫山分局警員，乙○○遂被列為庚○○失蹤案之嫌疑對象。
    迨於同年月19 日下午4時40分許，上開空屋屋主呂正興見新
    竹地區連日大雨，憂慮房屋發生坍塌而前往查看，發現空屋
    左斜方原本之凹坑經人填埋成土丘，土丘上面並有蒼蠅飛繞
    ，呂正興一時好奇，動手挖掘土丘，發現土丘內有疑似人之
    手掌，乃速報警處理，經警方派人前往挖掘後，發現土丘內
    掩埋頸部繞著毛巾之庚○○屍體。而警方依據情資，於同年
    月19 日下午3時許，已逕行逮捕乙○○，經警方多次詢問乙○○後，乙○○知無法抵賴，始坦認犯行，供出共同作案之
    丙○○、丁○○2人。丙○○、丁○○、甲○○3人獲悉庚○○屍體被人發現，丙○○、丁○○即相偕坐車前往高雄、台
    中等地躲避，甲○○亦離家在新竹地區躲藏。丙○○、丁○○於躲避數日後，認無法逃避，乃一起返回新竹，並由丙○○於同年月23日下午2時30 分許，到新竹市警察局第二分局
    關東橋派出所投案；丁○○則於同年月23 日下午3時許，告
    知警方人在住處，警方旋即前往逮捕。丙○○、丁○○並另
    供出甲○○涉案而查獲上情。
十六、案經戊○○、庚○○之子己○○訴由新竹縣警察局橫山分
    局、竹東分局及新竹縣警察局移送臺灣新竹地方法院檢察署
    檢察官偵查起訴。
    理  由
壹、關於證據能力部分：
一、
（一）依大法官會議釋字第582 號解釋意旨，共同被告於被告案
      件中係屬證人，法院應踐行人證之法定調查程序，始具有
      證據能力；而共同被告於被告案件中之警詢、偵查中陳述
      ，因被告無從為詰問，致有礙被告之對質詰問權，應無證
      據能力。再法院就被告之案件對其他共同被告或與被告有
      共犯關係之人調查，均應依人證之調查程序傳喚該共同被
      告或共犯到場，命其立於證人之地位而為陳述，並通知被
      告，使被告有與之對質及詰問其現在與先前陳述之瑕疵的
      機會，以確保其對質詰問權，並藉以發現實體真實（最高
      法院94年度臺上字第1776號判決意旨參照）。依上開大法
      官會議解釋及最高法院判決意旨，法院如於共同被告以證
      人身分到庭陳述，訊問被告對共同被告之審判外陳述有何
      意見，並准許被告對於共同被告當庭及先前陳述進行詰問
      ，即已賦予被告對於共同被告對質詰問機會，此時共同被
      告於審判外陳述之瑕疵，應已治癒，而具有證據能力。查
      共同被告乙○○、丁○○、丙○○、甲○○於警詢、偵查
      中及原審本於被告身分所供；被告乙○○、丁○○、丙○○、甲○○業於原審以證人身分到庭陳述，並經被告乙○○、丁○○、丙○○、甲○○及辯護人當庭交互詰問。則
      共同被告乙○○、丁○○、丙○○、甲○○於警詢、偵查
      中及原審所供，對於被告乙○○、丁○○、丙○○、甲○○自有證據能力。
（二）被告丙○○於本院本審審理時供稱警詢筆錄係警察表示承
      認即可獲得交保，始依警員指示陳述等語。惟被告丙○○
      於本院前審供稱：警、偵訊陳述都是我自己講出來的，不
      是因為被警察打或脅迫講出來的等語（見本院更（一）卷
      第104頁），及至本院前審96年1月16日準備程序時對警詢
      及偵查筆錄之證據能力亦無意見。被告丙○○警詢自白顯
      係在自由意志下陳述，自有證據能力。
貳、關於實體方面：
一、訊據被告乙○○、丁○○、丙○○、甲○○均否認有擄人勒
    贖意圖，被告丁○○、丙○○並否認有殺人犯意聯絡。被告
    乙○○辯稱：未向被害人勒贖1000萬元云云；被告丁○○辯
    稱：未於案發前一日在乙○○家中討論擄人勒贖之事，而於
    強押被害人期間曾向甲○○等人表示釋放被害人，亦有打開
    後車廂讓被害人透氣，當時僅是幫忙教訓被害人，並無擄人
    勒贖或殺人之意圖云云；被告丙○○辯稱：因乙○○表示與
    被害人存有糾紛，乃應邀幫忙教訓被害人而已，並無擄人勒
    贖之意圖云云；被告甲○○辯稱：並未參與擄人勒贖計劃，
    係因施用海洛因、安非他命，始殺害被害人云云。
二、惟查：
（一）被告乙○○、丁○○、丙○○於上開時地，預先準備牛皮
    紙色膠帶3捲、白色棉質手套5至10雙，由被告丙○○、丁○○及丙○○之不詳姓名年籍朋友，先後提議綁架被告丙○○
    先前任職之卡車行老闆、被告丁○○住處附近理髮店老闆之
    兒子及某婦人，意圖勒索金錢。因被告乙○○、丙○○對於
    綁架理髮店老闆之兒子均無興趣，而被告乙○○、丙○○、
    丁○○3人觀察卡車行老闆及婦人各2次後，認綁架卡車行老
    闆不容易得手，婦人行動路線又靠近學校及市場，人潮眾多
    ，乃先後放棄。嗣被告乙○○提議綁架被害人庚○○，被告
    乙○○、丁○○、丙○○前往上開產業道路勘查後，即決定
    於綁架前，由被告丁○○負責借得槍枝，被告丙○○負責汽
    車一部供強押被害人使用，後被告丙○○再向被告乙○○提
    議由被告甲○○加入，負責開車工作。嗣因被告乙○○住處
    之產業道路遭土石掩埋，被告乙○○、丁○○、丙○○決定
    於該產業道路搶通後始行動手。迨於93 年9月14日產業道路
    搶通後，由被告丁○○向不知情之鄭仁芳借得欠缺撞針而不
    具殺傷力之手槍；被告丙○○則囑甲○○竊得DB-2352 號自
    用小客車，被告甲○○並開車搭載被告丙○○、丁○○及乙○○，前往上開產業道路，於被告丁○○持鋁棒敲打被害人
    後腦2 下，被告乙○○持槍枝脅迫，強迫被害人自行爬入後
    行李廂，被告乙○○、丁○○、丙○○再以先前準備之膠帶
    綑綁被害人手、腳、眼睛與嘴巴，將被害人載往新竹縣寶山
    鄉山區方向，惟被告乙○○中途在新竹縣內灣鄉南河集會所
    下車，駕駛貨車回到新竹縣橫山鄉馬福村馬福51號住處，製
    造不在場證明。而被告丙○○、丁○○、甲○○則將被害人
    載到臨時找到位於新竹縣寶山鄉○○路245 號之空屋，待與
    被告乙○○會合後，向被害人勒索錢財不成，被告丙○○在
    被害人口袋發現7 百元紙鈔及眼鏡一副後，逕行取走，旋由
    被告乙○○持槍枝朝被害人扣扳機3 次，因槍枝並無撞針無
    法使用，改由被告甲○○持毛巾先後強勒被害人頸部2 次，
    再持瑞士刀刺被害人左胸2下，被害人於第2次被勒時窒息死
    亡，被害人死亡後，被告乙○○等4 人將頸部仍繞著毛巾之
    被害人屍體就地草草掩埋，隨即離開空屋，覓地將被告丁○○所著長袖上衣、被告乙○○綁架被害人時所著衣褲、所用
    之鋁棒、瑞士刀、膠帶、手套、鋤頭、圓鍬等物，或丟在路
    邊垃圾車內，或丟到苗栗縣三灣鄉銅鏡村明鏡橋下，並將竊
    得之自用小客車推落在竹41線6公里附近，距離龍山枝45 號
    電線桿約21點8公尺遠之山溝燒燬，同日被告乙○○等4人即
    將取自被害人身上之7 百元花用殆盡等情，業據被告乙○○
    、丁○○於原審供證不諱（見原審卷（一）第78、89、117
    頁，卷（二）第97至119 頁），被告丙○○於本院前審準備
    程序亦坦承有與被告乙○○、丁○○共同謀議本件擄人勒贖
    之事（見本院更（一）卷第97、98頁）；證人呂正興亦於偵
    查中證稱：於93年9月19日下午4時40分許，在新竹縣寶山鄉
    ○○路245 號舊址空屋前左斜方空地發現凹坑遭人堆成土丘
    ，於動手挖掘後，有疑似人手之手掌，乃報警處理等語。且
    經警採集掩埋在上開土丘內之屍體左手指紋，與被害人生前
    持用過之香煙盒與信紙上留存之左中指指紋比對結果相符，
    有新竹縣警察局刑警隊現場勘驗同意書及內政部警政署刑事
    警察局93年9月29日刑紋字第0930196414 號鑑驗書在卷可證
    。另經警採集上開屍體腰椎血液，與抽取自庚○○配偶黃范
    英妹及兒子己○○血液送請法務部調查局鑑定結果，亦認該
    名死者腰椎檢品與黃范英妹、己○○血液之DNASTR基因型別
    比對結果均無矛盾，認為該死者與己○○間極可能（機率百
    分之99.99 以上）具有一等親之血緣關係，亦有法務部調查
    局93年10月7日調科肆字第09300395970號鑑定通知書在卷可
    佐。再被害人屍體經送請法醫師解剖鑑定，除再次確定該具
    屍體下頜門齒之金屬鑲邊牙冠及鄰接之樹脂牙橋與被害人生
    前齒科診療記錄相符外，並認被害人頭部後枕部有一處2Ｘ2
    公分之頭皮下出血；頸部有絞勒機械性傷害，造成頸部兩側
    、咽喉部旁之軟組織有局部出血、甲狀軟骨破裂及出血、咽
    喉內出血、咽喉到氣管及兩側支氣管均有粘膜出血；左胸部
    左腳底上端127.5公分，離身體中線左側9 公分之第7肋間，
    有一點2Ｘ0.5 公分大小，1.1公分深，傷口路徑由上往下，
    由左向右，由前往後，二端呈尖銳狀之橢圓形傷口；左腳底
    上端122公分，離身體中線左側11.5公分之左胸第8肋間處，
    有一點3Ｘ0.5公分大小、1.5 公分深，傷口路徑由上往下，
    由左向右，由前往後，二端呈尖銳角之橢圓形傷口；兩手腕
    及兩腳踝有壓迫性痕跡，惟被害人係因頭部遭人以毛巾絞勒
    頸部，造成窒息死亡（關於被害人庚○○之死亡原因，台灣
    新竹地方法院檢察署檢察官相驗屍體報告書認死亡原因固認
    係因口鼻遭土石掩埋導致窒息死亡，同檢察署驗斷書認主要
    死因為窒息死亡，次要死因為口鼻遭土石掩埋，惟核與與同
    檢察署法醫解剖報告認死亡原因為頭部遭人以毛巾絞勒頸部
    ，造成窒息死亡「見九十三年度相字第五０七號相驗卷第一
    一二至一一八頁，第一審卷(一)第一六二至一七三頁」；彼此
    互有出入。本院以相驗屍體僅就屍體外觀判斷，而法醫解剖
    報告之意見，併參解剖後之皮下組織及體內器官之狀況綜合
    判斷，自以法醫解剖報告之意見較可憑信，附此敘明），有
    勘驗筆錄、解剖筆錄及解剖報告書、被害人齒科診療記錄在
    卷可證。復有被告乙○○繪製之埋屍現場圖、被告甲○○繪
    製之埋屍現場圖（1）、（2）及被告乙○○持用之00000000
    00號、被告丁○○持用之0000000000號、被告丙○○持用之
    0000000000號行動電話通聯紀錄、被告丁○○為警查獲後，
    帶同警方前往案發現場指認之相片共九張、被告乙○○駕駛
    JR-5810號自用小貨車，於93年9月15日7時59分25 秒至31秒
    間，由新竹縣寶山鄉○○路往新湖路方向行駛及於同日10時
    10分18秒至26秒間，駕駛上開貨車搭載丁○○、丙○○、甲○○由新竹縣寶山鄉○○路往寶山路方向行駛之路邊監視錄
    影帶翻拍相片共11張、被告丙○○為警查獲後，帶同警方前
    往丟棄本案相關證物及住所搜索查扣作案時穿著之帽子與褲
    子之相片共14張、警方所拍攝被害人遭綁架地點及車號DB-2
    352號自用小客車遭燒燬相片共14 張、被告乙○○為警查獲
    後，帶同警方前往案發現場及住處搜索查扣殺害被害人時所
    穿著之衣褲相片共17 張及扣案之鋤頭、圓鍬各1支、被告乙○○殺害被害人時所著之藍色牛仔短褲、黑色夾雜灰色短袖
    Ｔ恤各1件、球鞋1雙、被告丙○○犯案時所著深色帽子1 頂
    、藍色外套、灰色針織上衣、深色牛仔褲各1 件、被告甲○○犯案時所著之深色帽子1頂、灰色運動服1套等物在卷或扣
    案可證。足見被告乙○○、丁○○於原審自白犯罪，確與事
    實相符。
（二）被告丁○○於偵查中及原審供稱：93年艾莉颱風來襲前某
    日，我與丙○○、乙○○3 人謀議綁被害人，之後9 月14日
　  晚上，乙○○至丙○○家中喝酒，決定隔日綁架被害人，
    丙○○打電話表示乙○○在其家中喝高樑，明天5 點去載我
    ，要「釣魚」了，即知要去綁被害人，……我是擄人勒贖故
    意殺被害人等語（見偵字4963號卷第159、161頁、原審卷（
    一）第22頁背面）；及至原審結證：最早說出綁人拿錢的是
    丙○○，因為丙○○的兒子甲○○有吸毒，又跟錢莊借錢，
    丙○○說要做一票讓他可以把甲○○送去泰國戒毒，他說要
    去捉他以前受僱的卡車行老闆，他來找我後，我覺得人手不
    夠，我再去找乙○○等語（見原審卷（二）第98頁），核與
    被告乙○○於原審供稱：我犯案的動機是沒錢、沒工作，又
    欠人家錢。一開始是丙○○提議綁架的，因為他兒子欠錢莊
    錢，他提議後，先找丁○○，丁○○找我，我們二人都同意
    等語相符（見原審卷（二）第119、81 頁），被告乙○○於
    原審復結證：一開始是丙○○提，因為他兒子吸毒，欠錢，
    要送他去泰國等語（見原審卷（二）第119 頁）。被告丙○○於原審結證：我要幫兒子甲○○在泰國開機車店需要錢，
    故同意綁架被害人，乙○○踫毒品也缺錢，丁○○在外亦欠
    錢，故一同犯案。乙○○有碰毒品也缺錢，丁○○個人在外
    面也有缺錢等語（見原審卷（二）第58頁背面）。依被告乙○○等人上開供證，被告乙○○、丁○○、丙○○係因經濟
    拮据，始共謀為本件贖人勒贖犯行；且被告丙○○、乙○○
    於案發前一日（即93年9月14日），決定於93年9月15日著手
    綁架被害人後，被告丙○○即以電話通知丁○○，被告丁○○亦知要綁架被害人，並於偵查、原審坦承擄人勒贖故意殺
    被害人等情。被告丁○○於本院本審辯稱僅是幫忙教訓被害
    人而已，不足採信。
（三）被告丁○○於原審結證：丙○○最早表示要擄人勒贖，先
    來找我抓以前受僱之卡車行老闆，因我人手不夠，復找乙○○，剛好乙○○沒工作，3人先後2次到工地觀察那老闆，後
    因工地就在路邊不易得手而不了了之，之後我提議綁架其住
    家斜對面理髮店老闆之兒子要幾10萬元，理髮店老闆應付得
    出來，但乙○○、丙○○均不感興趣，之後丙○○一朋友告
    知丙○○一名婦人家中開設工廠，每日先送兒女上學後，再
    到錦華市場買菜，其等亦去觀察該名婦女之作息，但因該名
    婦女之路線靠近學校、市場，人多不易綁架而作罷，之後有
    次在我住處車庫，乙○○表示被害人很有錢，綁架被害人最
    容易等語（見原審卷（二）第98、99頁）；被告丙○○於原
    審結證：我們先有擄人計畫再找人選，我有提供卡車公司老
    闆，但老闆之行蹤難以掌握，隔10餘日丁○○亦提供住處對
    面理髮店之兒子，丁○○要我看是否有其他對象，我問到一
    名家中開工廠之婦人等語（見原審卷（二）第70頁背面、第
    75、78頁）；被告乙○○於原審結證：未確定綁被害人之前
    ，丙○○因兒子吸毒欠錢，要送兒子去泰國，本要綁丙○○
    的卡車行老闆，之後是理髮店的兒子，因認沒大錢而放棄，
    後來考慮一名婦人，因地點人多不易得手放棄等語（見原審
    卷（二）第119 頁）。依被告乙○○、丁○○、丙○○上開
    供證，被告三人於對被害人擄人勒贖前，早已謀議擄人勒贖
    ，並曾揀選過卡車公司老闆、理髮店老闆之兒子與另名婦人
    等3 名對象，嗣因考量作案能否成功或能否取得高額贖款而
    放棄，顯見被告丙○○與乙○○、丁○○綁架被害人之前，
    已多次選定擄人勒贖對象，同時觀察是否適於著手。雖被告
    丙○○於原審作證初始否認有上開謀議計劃；惟經被告丁○○及被告甲○○辯護人陸續追問被告丙○○後，被告丙○○
    於原審即結稱：最早一次提案綁票是在艾莉颱風前在丁○○
    家，當時有我、乙○○、丁○○，當天沒有產生對象，之後
    丁○○來找我時，我在他的轎車上說要綁卡車行老闆，我有
    在乙○○的朋友家告訴乙○○此事等語（見原審卷（二）第
    74、75頁）。被告丁○○於原審就上開先前提議狀況亦供述
    甚詳（見原審卷（二）第97至99頁）。顯見被告丙○○、丁○○、乙○○共謀擄人勒贖係由被告丙○○提議甚明。被告
    丙○○於本院本審改稱：並無擄人勒贖犯意，僅係幫忙教訓
    被害人，殊無可信。
（四）被告乙○○於偵查中供稱：甲○○是案發當天才出現，沒
    有參與綁架計劃，也沒有向被害人勒贖等語；及至原審亦稱
    ：甲○○沒有參與犯罪之計畫，當時甲○○也沒有向被害人
    勒贖，甲○○是綁架被害人當天才出現等語；被告丁○○於
    原審供稱：甲○○下手勒庚○○之前，沒有跟我討論跟被害
    人要錢的問題，我也想不透甲○○沒有要錢，為何是他去殺
    人，甲○○是綁架被害人當天才出現等語；被告丙○○於原
    審供稱：我沒有告訴甲○○說押人的目的就是要用電話向他
    的家屬要錢，甲○○也沒有問我為何要去押那個人等語（見
    同上偵字第4963號卷第149至169頁、第175頁，原審卷（一
    ）第18、22頁、卷（二）第7至132頁）；被告甲○○亦於原
    審辯稱：不知父親要我借車目的，93 年9月15日開車載父親
    丙○○去載丁○○，再至內灣外環道載乙○○時，他們才說
    要去押人，才知要綁被害人，但是要押誰，那個人的身分我
    都不知道。我沒有問是要錢還是有債務糾紛還是有仇恨，也
    沒有看到或是聽到他們跟被害人勒贖的過程。我不知道押人
    的目的，因為他們沒有告訴我押人的目的等語（見原審卷（
    二）第11至28頁）。惟被告甲○○於原審業已坦承：父親有
    告知要押人，我借車之前知道要押人，借車回來後決定要參
    加等語（見原審卷（二）第170頁背面），已見被告甲○○
    於取回車輛時，即知係要強擄被害人。再被告丙○○與被告
    乙○○、丁○○謀議擄走被害人庚○○勒索金錢前幾日，因
    被告丙○○無法提供作案用汽車，遂向被告乙○○提議找被
    告甲○○加入等情，分據被告乙○○、丁○○、丙○○供明
    在卷（見偵字第4963號卷第46、161頁、原審卷（二）第112
    、119、180頁）。被告丁○○於偵查中及原審亦曾供稱：93
    年艾莉颱風來襲前某日，我與丙○○、乙○○3 人謀議綁被
    害人，之後9 月14日晚上，乙○○至丙○○家中喝酒，決定
    隔日綁架被害人，丙○○打電話表示乙○○在其家中喝高樑
    ，明天5 點去載我，要「釣魚」了，即知要去綁被害人，而
    在93 年9月15日前1或2日，乙○○表示丙○○之兒子甲○○
    亦要參加，作案車子是甲○○偷的，甲○○於綁架當天出現
    ，負責開車，亦知要綁架勒贖被害人等語（見偵字4963號卷
    第159、161頁、原審卷（一）第22頁背面、第78頁），及至
    原審復結證：在9 月15日前乙○○告訴我丙○○的兒子甲○○要參加綁票行動等語（見原審卷（二）第112 頁）。被告
    乙○○於原審結證：最初係丁○○找我作案，丁○○表示係
    丙○○找他，3人於丁○○家提議綁被害人，於93年9月15日
    前2或3日，丙○○表示甲○○吸毒又向錢莊借錢，甲○○亦
    要參加擄人勒贖等語（見原審卷（二）第120、125頁）；況
    被告丙○○於警詢及偵查中供稱：艾莉颱風來襲前某日，在
    丁○○家謀議要擄人勒贖綁架被害人，丁○○載我去借槍準
    備押人用，但與丁○○在一起時未借到槍，後來丁○○表示
    向一位「阿芳」借到槍，93 年9月13日或14日，我告訴甲○○沒錢要與乙○○、丁○○去押人，並於9 月14日晚上告訴
    乙○○、丁○○要找我兒子甲○○參加，於9 月15日凌晨，
    我兒子甲○○開車回來，告知甲○○天亮就要去押人，詢問
    甲○○天亮是否參加擄人勒贖，甲○○表示同意，之前甲○○未參與謀議，我叫甲○○偷一部車為交通工具參加行動，
    甲○○於被害人出現時即知要綁票等語（見同上偵字第4963
    號卷第74、150 頁），嗣於原審審理檢察官聲請羈押時仍供
    稱：本件是乙○○於案發前一日在我關東橋的家提議，說要
    綁架庚○○勒贖，我後來在案發當天凌晨跟我兒子甲○○說
    要去綁架庚○○勒贖，叫他幫我找車等語（見93年度聲羈字
    第172號卷第5頁）；復於起訴移審時供稱：我們確有綁架被
    害人勒贖，甲○○是我兒子，我找他出來參與等語（見原審
    卷（一）第25頁背面）；及至原審仍結稱：我叫甲○○去借
    車，……我說我可能要去押人，他說他還是要跟去。乙○○
    一直催，14日晚上乙○○及丁○○分別來找我時，我就跟他
    們說我要找我兒子，13、14日時我就有跟甲○○說我和乙○○、丁○○的綁票計劃，15日凌晨甲○○開車回來時我就跟
    他說天亮要去押人等語（見原審卷（二）第59、76至78 頁）
    。以被告丙○○與甲○○為父子關係，被告丙○○自無誣陷
    被告甲○○之可能，被告丙○○供證被告甲○○事前知情，
    並共同參與擄人勒贖之犯行，應屬實情。被告乙○○、丁○○、丙○○上開有利被告甲○○所供，均屬迴護被告甲○○
    之詞，不足採信，被告甲○○辯稱並無擄人勒贖之意，亦無
    可採。
（五）被告甲○○於警詢供稱：押人時我全程在場，但是他們押
    人之前我並不清楚是什麼事情，車子開到寶山鄉山上一處空
    屋時，由乙○○開口向庚○○要一千萬元，當時我只聽乙○○說村長欠他錢等語（見偵字第5506號偵查卷第10、11 頁）
    ；嗣於偵查中供稱：乙○○說有人欠他錢，他要跟他要錢，
    就把那個人帶到寶山，一開始有聽到他們說1 千萬元，後來
    我們上寶山案發現場時，沒有聽到講有關6 百萬元的事情等
    語（見偵字第5506號偵查卷第33頁）；及至原審供稱：案發
    當日乙○○跟我父親丙○○說他去收錢，我跟他們一起去，
    後來聽到乙○○跟被害人說要1千萬元，我沒有聽到6百萬元
    的事情等語（見原審卷（一）第62頁）。被告甲○○雖有迴
    避自身參與向被害人勒贖之罪嫌，然均始終承認於綁架被害
    人後，確有聽聞被告乙○○向被害人強要支付1 千萬元之事
    實。而被告甲○○與被告乙○○素無怨隙，當無自陷入罪設
    詞誣指被告乙○○之必要，被告甲○○供稱被告乙○○曾向
    被害人強要1 千萬元之事，應屬可信。被告乙○○於本院本
    審辯稱並未向被害人勒贖1 千萬元，要屬事後卸責之詞，殊
    無足採。
（六）
　１、雖被告甲○○否認受被告丙○○指示外出偷車，並係與劉
  　　智強一起偷車等語。惟DB-2352 號自用小客車係登記於朱
      志仁名下，由戊○○使用，於93 年9月14日失竊等情，亦
      據證人戊○○於偵查中及原審結證明確（見93年度偵字第
      4854號（下稱偵字第4854 號）卷第182頁、原審卷（二）
      第156頁），復有DB-2352號自用小客車車籍作業系統查詢
      認可資料、自用小客車車輛竊盜、車牌失竊資料個別查詢
      報表在卷可稽。而上開車輛係被告甲○○偕同不知情之劉
      智強於上開時、地竊取，亦據被告甲○○於原審自白不諱
      ，核與證人劉智強於原審結證情節相符（見原審卷（二）
      第153至156 頁）；被告丙○○於警詢亦供稱：93年9月14
      日20時許，乙○○來到我新竹市○○路148 號家中找我喝
      酒，期間乙○○提議明天早上5點多至6點間要到乙○○住
      處前附近綁架死者，……我問甲○○要參加嗎？甲○○說
      好，於是我便叫甲○○於當天晚上去偷一部自小客車作為
      犯案工具，結果該贓車偷回來時，車上便有一支鋁棒、一
      支瑞士刀等語；嗣於偵查中供稱：上開供詞實在等語（見
      偵字4963號卷第74、151 頁）。足見被告甲○○係經被告
      丙○○指示，竊取上開車輛參與本件犯行無疑。被告丙○○於原審改稱係叫甲○○借車，顯係為圖脫卸被告甲○○
      參與本件擄人勒贖之詞，不足憑信。又被告甲○○雖於原
      審以證人身分證稱：丙○○要我去借車，丙○○不知我要
      偷車等語，惟依被告丙○○於原審所稱，被告丙○○第 2
      次叫被告甲○○出門找車，已是93 年9月15日凌晨，時值
      深夜，大部分人均在就寢，被告甲○○何以借得車輛？又
      何須於深夜時分向人借車使用？況被告丙○○於原審亦證
      稱：我看到甲○○朋友背著一個背包，確定車是偷的，而
      且我兒子以前偷過車等語（見原審卷（二）第69 頁背面）
      ，足認被告丙○○於警詢供稱要甲○○去偷車參與犯罪屬
      實。被告甲○○上開證言，亦屬迴護被告丙○○之詞。
  ２、被告甲○○於原審證稱：我攜帶父親0000000000號之行動
      電話開車至雙園路附近找劉智強，於凌晨用Ｔ型扳手開車
      門及電門鎖頭，後Ｔ型扳手斷掉，另拆除電門鎖後面之螺
      絲，將電門鎖拔掉插筆開啟，偷到車後於凌晨4時27 分許
      ，打劉智強0000000000號行動電話，請劉智強將我開去之
      小客車開過來一起開回家等語（見原審卷（二）第11頁背
      面、第12頁），核與證人劉智強於原審證稱：甲○○開車
      至我家表示他要去借車，叫我幫忙將他開來他妹妹之車開
      回去，我們係至寶山雙溪那裡借車，我坐在車上等甲○○
      借到車後，2人開2部車一起回甲○○住處，之後甲○○用
      借來之車載我回家等語（見原審卷（二）第153 頁背面、
      第154 頁）相符，被告甲○○亦於原審證稱：劉智強確實
      不知我要偷車等語（見原審卷（二）第156 頁），足證被
      告甲○○於本院前審改稱與劉智強共同偷車，不足憑信。
  ３、被告乙○○於警詢稱：我不知道車子是贓車等語，及至於
      偵查中及原審仍稱：因被害人沒開車，所以要有一個人出
      車，而丙○○說他有車，由他負責，不知道丙○○的車怎
      麼來的等語（見偵字第4963號卷第175 頁、原審卷（二）
      第119頁），否認有共同竊車之犯意。被告丁○○於警詢
      亦供稱：我們閒聊的時候，丙○○有說到，你們又不會偷
      車，所以交通工具由他負責等語；及至偵查中供稱：那是
      綁架庚○○至寶山的路上，丙○○有親口跟我說這輛車子
      是偷來的，誰偷的，丙○○也沒有說等語。則被告丁○○
      既僅知被告丙○○負責作案之車輛，至車輛是屬於竊取或
      向他人借來，並未具體言明，亦無積極事證足證被告乙○○、丁○○有參與竊車之犯意聯絡，自難認被告乙○○與
      丁○○就被告丙○○、甲○○此部分竊盜犯行有犯意聯絡
      。
（七）被告乙○○於原審坦承擄人勒贖而故意殺被害人（見原審
    卷（一）第78頁），並供稱：我們確實有合意擄人勒贖殺被
    害人，因在綁架被害人時，被害人看到並認得我們，又被害
    人表示他沒錢，不如給他死，我即與丙○○、丁○○商量決
    定讓被害人死，當時甲○○不在場，在庭院把風，因槍在我
    身上，由我持槍向被害人開3 槍，但無法擊發，乃叫甲○○
    前來修槍，甲○○即知我們要殺被害人，甲○○表示槍無撞
    針，4 人商議要如何辦，之後甲○○回去把風，丙○○之後
    去與甲○○更換把風，甲○○來問被害人已否死亡，我與丁○○表示未死，甲○○即拿毛巾勒被害人2 次，之後再以刀
    刺被害人胸部2下等語（見93年度聲羈字第169 號（下稱169
    號）卷第5頁、偵字第4854號卷第15、19、103、118、119頁
    、原審卷（一）第17頁背面、第19頁背面、第20頁、卷（二
    ）第122頁背面、第125頁背面、第126頁、第181頁背面）；
    被告丁○○於原審亦坦承擄人勒贖而故意殺被害人（見原審
    卷（一）第78頁），並供稱：在空屋停車後，我椅背倒下，
    對著倒下之洞，掀開被害人嘴上之膠帶問被害人是否有錢，
    被害人表示向銀行借幾百萬元哪有錢，我向丙○○轉述被害
    人表示沒錢，丙○○表示等乙○○到達空屋後再說，乙○○
    到後向被害人表示1千萬元降至6百萬元，被害人表示如放他
    回去可以湊幾百萬元，因乙○○表示被害人認識他，要殺被
    害人，我亦曾表示如果被害人給錢給得乾脆就放走被害人，
    如果被害人認得我們其中1 人即要殺掉被害人，當時乙○○
    對被害人開1 槍但沒擊發，再拉滑套再開槍，連續開3 槍均
    未擊發，回頭問怎麼沒有擊發，我表示槍昨天還好好的，因
    阿芳有檢查槍，後來丙○○與甲○○換位，甲○○過來表示
    怎麼沒人敢動手，你們不敢我來，即下坑洞勒被害人，乙○○表示人未死，甲○○再勒第2 次，之後又以瑞士刀刺被害
    人胸部2下等語（見原審卷（一）第23頁、卷（二）第103、
    104、105、108 頁）；被告丙○○於原審亦證稱：在提議押
    人時，乙○○、丁○○表示要讓被害人死，我未反對等語（
    見原審卷（一）第26頁背面、卷（二）第70頁、第72頁背面
    、第73頁背面、第74頁），被告甲○○於原審亦供稱：我第
    一次勒被害人，手酸放開，乙○○表示人未死，叫我再勒一
    次，我勒第2次，之後拿口袋之刀子刺被害人之胸口2次等語
    （見原審卷（二）第131 頁背面）。依被告乙○○、丁○○
    、丙○○及甲○○上開供證可知，被告丙○○、乙○○、丁○○於謀議之初，即擬定如身分為被害人所知，即要殺害被
    害人。迨認被害人無錢交付，即當場謀議殺害，並決議由被
    告乙○○開槍，且於被告乙○○開槍之際，被告丙○○、丁○○均未加阻止；嗣因槍枝無法擊發，被告甲○○檢查槍枝
    ，發現槍枝因無撞針無法擊發，得知被告丙○○、乙○○、
    丁○○欲殺害被害人，亦未阻止，進而於被告丙○○、乙○○、丁○○不知如何殺被害人之際，出手勒斃被害人，被告
    乙○○、丁○○於被告甲○○勒住被害人脖子之際，均未加
    阻止，並待被告甲○○勒斃被害人；另被告丙○○明知被告
    乙○○等欲致被害人於死，僅因不敢目睹殺人過程而迴避，
    惟仍不違背共同謀議殺害被害人之本意。按以自己共同犯罪
    之意思，參與實施犯罪構成要件以外之行為，或以自己共同
    犯罪之意思，事先同謀，而由其中一部分人實施犯罪之行為
    ，均為共同正犯；共同正犯之意思聯絡，原不以數人間直接
    發生者為限，即有間接之聯絡者，亦包括在內，犯意之聯絡
    不以明示為必要，相互間有默示之合致，亦無不可（司法院
    大法官會議釋字第109 號解釋，最高法院73年台上字第2364
    號、77年台上字第2135號判例意旨參照）。被告乙○○、丁○○及丙○○事前即謀議如身分遭被害人得知，即要殺害被
    害人，並於被害人無錢交付時，決議殺害被害人，依被告等
    人殺害被害人過程，顯見被告丙○○、乙○○、丁○○、甲○○有殺害被害人之犯意聯絡，並相互利用共犯彼此之行為
    ，以達殺害被害人之目的，被告丁○○、丙○○辯稱無殺害
    被害人之意思，殊無可採。
（八）被告丙○○辯稱：持槍射擊被害人3 槍前，已私下將槍枝
    之撞針拆卸；被告丁○○亦辯稱：取得槍枝後即將撞針拆卸
    ，並在綁架被害人之過程打開後車廂及車後座椅背，讓被害
    人透氣，並無殺害被害人之意。經查：
  １、被告乙○○、丁○○自警詢、偵查中及原審始終未曾陳述
      槍枝欠缺撞針無法擊發，係其等所拆卸，且2 人所稱自行
      拆除撞針，亦互相矛盾。再被告甲○○證稱：我父親上來
      表示槍枝無法擊發，我下去看，乙○○要我看為何槍枝無
      法擊發，經查是無撞針，乙○○質問丁○○為何無法擊發
      ，丁○○表示借來時有撞針等語（見原審卷（二）第18、
      26、27頁），已見被告乙○○當時不知槍枝並無撞針；被
      告丁○○亦認所借槍枝原有撞針。又被告乙○○供稱：我
      開3 槍無法擊發，心想被害人的命怎麼那麼硬，連槍都打
      不死，命不該絕，並叫甲○○前來修槍，甲○○表示槍無
      撞針等語（見169號卷第5頁、偵字第4854 號卷第119頁）
      ，被告丁○○供稱：乙○○開3 槍均未擊發，回頭問怎麼
      沒有擊發，我表示槍昨天還好好的，因「阿芳」有檢查槍
      等語（見原審卷（二）第104 頁），益見被告乙○○、丁○○均不知槍枝無法擊發原因，被告2 人辯稱將撞針拆卸
      下來，均屬事後附和各為有利於己之答辯，亦無可信。
  ２、被告丁○○證稱：我們開車往寶山到新湖路竹40 線道路8
      公里處候車亭前之產業道路時，我有打開後車廂查看被害
      人是否還活著，看被害人嘴巴之膠帶有點鬆掉，即把膠帶
      貼好，我在空屋停車後，倒下椅背，從倒下之洞，掀開被
      害人嘴上之膠帶問被害人是否有錢，被害人表示向銀行借
      幾百萬元哪有錢等語（見原審卷（二）第102頁背面、第1
      03頁），顯見被告丁○○掀開後車廂或椅背，均非欲讓被
      害人透氣，並係確認被害人生命徵兆及欲向被害人查詢財
      務狀況。況倘被告丁○○果不欲被害人死亡，何以於被告
      乙○○舉槍射擊被害人或被告甲○○勒緊被害人時袖手旁
      觀，足見被告丁○○辯稱欲讓被害人透氣，要屬虛構之詞
      。
（九）被告乙○○持以扣擊被害人之槍枝並未扣案，惟被告丁○○於本院前審供稱：確定於93年9 月16日傍晚還槍等語（見
    本院更（一）卷95年8月8日審判筆錄），被告丙○○亦證稱
    ：丁○○要我先將槍枝帶回家，隔天9 月16日晚上，丁○○
    來我家取走槍枝等語（見原審卷（二）第65頁），被告丁○○、丙○○均係指案發後槍枝暫放被告丙○○住處，被告丁○○係於9 月16日傍晚或晚上始至被告丙○○家中取回槍枝
    。被告丁○○雖指槍枝由案外人鄭仁芳提供，惟鄭仁芳於93
    年7月21日12時，在新竹縣竹東鎮○○路37巷5號住處，為警
    搜索查獲具殺傷力之子彈3顆；復於8月31日下午6 時30分許
    ，持具殺傷力之改造手槍1支、改造子彈3顆，至新竹縣警察
    局竹東分局竹東派出所自首；繼於93年9月16 日上午10時許
    ，在新竹縣竹東鎮○○路不詳地點，將持有具殺傷力之改造
    手槍1支、不具殺傷力之子彈3顆及竊取之FSH-307 號機車，
    交予徐乾隆保管，徐乾隆將改造手槍放置於邱桂英皮包，騎
    乘上開竊得之機車搭載邱桂英，於同日即9 月16日上午11時
    許，行經新竹縣竹東鎮○○路○ 段44巷口時為警查獲，有新
    竹地方法院檢察署檢察官起訴書在卷可稽（見本院上訴卷（
    二）第33至38頁），因鄭仁芳另案被查獲之改造槍彈，均係
    在93年9 月16日傍晚或晚上被告丁○○向被告丙○○取回槍
    枝之前，已見鄭仁芳該案所查扣之改造槍枝、子彈，並非本
    案丁○○借得之槍枝，且鄭仁芳93年9 月16日為警查獲之槍
    枝，鑑定結果，認機械性能良好，可供擊發子彈使用，認具
    殺傷力，有槍彈鑑定書在卷可稽。且經本院分別提示鄭仁芳
    警詢筆錄及詢以：「用來做案之手槍是否為臺灣新竹地方法
    院93年度黃保管字第148、26、97 號3把手槍中的1支？」，
    被告4 人均答稱：沒意見。且並非作案之槍枝等語。又該槍
    枝既經被告乙○○扣擊3 次無法擊發，自難證明有殺傷力，
    被告4 人不構成槍砲彈藥刀械管制條例之罪。
（十）按自首以對於未發覺之罪，投案而受裁判為要件，如案已
    發覺，則被告縱有投案陳述自己犯罪事實，亦祇可謂為自白
    ，不能認為自首（最高法院26年上字第484 號判例意旨參照
    ）。查本件係因被告乙○○打電話予林旗城，主動告知勒贖
    不成，殺害被害人，經林旗城於93年9 月16日向汐止分局報
    案，新竹縣橫山分局旋於翌（17）日約談乙○○；嗣乙○○
    及至同年月20日坦承犯行，並得知其餘被告涉案，有林旗城
    、乙○○警詢筆錄可稽。而被告丁○○係於同年月23日15時
    許，在新竹縣橫山鄉○○村○鄰○○路24號自宅向警方投案
    ，亦有被告丁○○該日警詢筆錄在卷為憑。證人即對丁○○
    製作筆錄之警員風斌瀚證稱：我是丁○○戶籍地的管區員警
    ，在製作丁○○之筆錄前約一週，由乙○○處已知丁○○涉
    案，因無從聯絡丁○○，乃透過丁○○之父親，請丁○○與
    我聯絡，隔日丁○○與我聯絡，當時丁○○在電話上說，丙○○的兒子即甲○○情緒不穩定，跑出去，他們在幫忙找，
    丁○○表示願意回來說明案情，丁○○約隔2、3日返家，我
    與丁○○聯絡，去溫家裡載他等語（見本院上訴卷（二）第
    72頁、上更（一）卷第264至265頁）。足認被告丁○○投案
    時，警方早已經由被告乙○○供詞，發覺被告丁○○涉案，
    依上開最高法院判例，即非對於「未發覺之犯罪」投案，自
    不成立自首。
（十一）被告甲○○選任辯護人辯稱：甲○○因長期施用毒品海
    洛因及安非他命，使自我控制能力顯著降低，產生暴力攻擊
    行為，本件係在精神障礙下失控所為，不應以具有責任能力
    之刑罰科刑等語。按刑法第19條立法意旨：「一、原條文第
    一項「心神喪失」與第二項「精神耗弱」之用語，學說及實
    務見解，均認其等同於「無責任能力」與「限制責任能力」
    之概念。行為人不能辨識其行為違法之能力或辨識之能力顯
    著減低之情形，例如，重度智障者。對於殺人行為完全無法
    明瞭或難以明瞭其係法所禁止；行為人依其辨識違法而行為
    之能力欠缺或顯著減低之情形，例如，患有被害妄想症之行
    為人，雖知殺人為法所不許，但因被害妄想，而無法控制或
    難以控制而殺害被害人。爰仿德國立法例，將原第一項、第
    二項之規定，予以修正。二、責任能力之有無及其高低，為
    犯罪有責性判斷之一要件。關於責任能力之判斷，依通說之
    規範責任論，應就行為人所實施具備構成要件該當且屬違法
    之行為，判斷行為人辨識其行為違法之能力，以及依其辨識
    而行為之能力，倘行為人之欠缺或顯著減低前述能力，係由
    於行為人因故意或過失自行招致者，即難謂其屬無責任能力
    或限制責任能力；爰參酌國外之立法例，於第三項予以明定
    」。
    本件被告乙○○、丁○○及丙○○3 人因缺錢經濟拮据，始
    共同謀議為本件擄人勒贖犯行。而被告丙○○因為送被告甲○○前往泰國戒毒及開設機車店，須款支應，乃指示被告甲○○竊車使用，同時告知被告甲○○意在擄人勒贖，並獲被
    告甲○○同意參與，業經查明如前，已見被告甲○○犯罪動
    機意在對被害人勒贖金錢，並非因施用毒品海洛因及安非他
    命，致不能辨識行為違法或辨識能力顯著減低而為本件犯行
    。再被告甲○○案發後即畏罪逃亡．經檢察官起訴，始於93
    年11月11日原審準備程序時到案，並否認參與本件擄人勒贖
    犯行；且被告甲○○於原審以證人身分結證時，對於犯罪時
    間、地點及手法，均能詳細描述，亦見被告甲○○並無不能
    辨識自身行為（即本件擄人勒贖並殺害被害人）違法之能力
    或辨識能力顯著減低之情形。況被告丙○○於原審結證：我
    要讓兒子遠離毒品，讓他到泰國開機車店需要錢等語；被告
    甲○○於原審到案後，及至本院上訴審時，均未曾供稱案發
    時曾有施用毒品海洛因或安非他命，並因深受毒害始為本件
    擄人勒贖犯行。雖被告甲○○曾因施用毒品案件經法院裁定
    觀察勒戒，惟已於93年6月5日因無繼續施用傾向而出所；及
    至93年10月27日，始再有施用毒品海洛因及安非他命犯行，
    並經臺灣新竹地方法院判處罪刑在案，有本院被告前案紀錄
    表及臺灣新竹地方法院94年度訴字第55號判決影本在卷可考
    。被告甲○○既於93年6月5日因無繼續施用傾向出所；及至
    93年10月27日，始再度施用毒品海洛因及安非他命，顯見被
    告甲○○案發時並無施用毒品海洛因及安非他命之事實，自
    無因施用海洛因及安非他命，致欠缺辨識自身行為違法之能
    力或辨識能力顯著減低之情形，被告甲○○辯護人此部分所
    辯，委無可取。
    被告甲○○辯護人聲請將被告甲○○送請台大醫院鑑定被告
    甲○○是否因施用毒品影響心神狀態，因被告甲○○案發時
    並無施用海洛因或安非他命，自無必要。
（十二）被告固稱，被害人庚○○因處理新竹縣橫山鄉福興村沙
    坑掩埋場抗爭事件獲利，而引起被告等擄人勒贖之動機云云
    。惟查被告並不能舉證以實其說，而被害人家屬所稱：新竹
    縣政府為灰渣掩埋場主管機關，要求業者以取得二分之一居
    民同意書作為地方溝通協調之憑據，促使業者以金錢攻勢或
    栽贓方式挑撥分化地方之反對勢力，因傳聞被害人擔任村長
    私吞一筆二千二百萬元（新台幣）之地方回饋金，而引起上
    訴人等殺人滅口之動機，其中幕後有利益集團涉嫌策劃本案
    云云，屬傳聞證據，不足憑信。且，被告等（除被告甲○○
    中途參與之外），原非以庚○○為綁架目標，係因評估綁架
    某卡車行老闆、某理髮店老闆之兒子（詳卷）、某開設工廠
    駕駛車號「○○ＸＸ」之婦人（詳卷）有所不妥始轉而對被
    害人庚○○下手，不能認係針對庚○○發不義之財而犯罪，
    所辯不足採信。況茍庚○○因處理新竹縣橫山鄉福興村沙坑
    掩埋場抗爭事件獲利，與被告等何干？豈能以此作為擄人勒
    贖有取人性命之理由？被告等執以作為減輕其刑或從輕量刑
    之理由，委不足取。
（十三）綜上所述，被告乙○○、丁○○、丙○○3 人確有共同
    為上開預備擄人勒贖犯行；被告甲○○、乙○○、丁○○、
    丙○○亦有共同參與本件擄人勒贖及故意殺害被害人。事證
    明確，被告4 人犯行均堪以認定。至被告丁○○雖聲請傳喚
    證人胡文明證明本件主謀係被告乙○○，及證人寶勻哲證明
    被告丁○○於93年9 月14日案發前一晚均與父親及寶勻哲在
    家中研商節日慶典活動，並未離家至他處，惟查被告丁○○
    於原審已就如何擄人勒贖及殺害被害人犯行，供承不諱，事
    實已臻明確，自無再行傳喚證人胡文明及寶勻哲之必要，附
    此敘明。
四、
（一）刑法第321 條第1項第3款之攜帶兇器竊盜罪，係以行為人
    攜帶兇器竊盜為加重條件，所謂兇器，種類並無限制，凡客
    觀上足對人之生命、身體構成威脅，具有危險性之兇器均屬
    之，而一般之扳手為鐵製品，附有把手，便於操作，扳手之
    長短、大小雖有不一，被告甲○○既自承以Ｔ型扳手開啟車
    門，該把扳手自非小型，持之擊刺，足以對人之生命、身體
    構成威脅，為兇器之一種。被告丙○○、甲○○竊取小客車
    部分，係犯刑法第321 條第1項第3款之攜帶兇器竊盜罪，公
    訴人認被告甲○○等此部分所為，構成刑法第320條第1項之
    普通竊盜罪，顯有未洽，惟此部分業經原審蒞庭檢察官當庭
    更正。被告甲○○、丙○○就竊盜部分，有犯意聯絡及行為
    分擔，均為共同正犯（被告甲○○及丙○○行為後，刑法第
    28條共同正犯規定，於94年2月2日修正，而於95年7月1日施
    行，雖將「實施」修正為「實行」。其中「實施」一語，涵
    蓋陰謀、預備、著手及實行之概念在內，範圍較廣；而「實
    行」則著重於直接從事構成犯罪事實之行為，範圍較狹；二
    者意義及範圍固有不同，但對於本件被告甲○○2 人所犯本
    案情形而言，刑法第28條修正內容，對於被告甲○○2 人並
    無「有利或不利」之影響，自無依刑法第2條第1項後段規定
    新舊法比較問題，應逕行適用修正後刑法規定）。又被告乙○○、丁○○、丙○○、甲○○，雖自作案空屋取走圓鍬、
    鋤頭，惟其等係欲湮滅罪證而取走丟棄，應無不法所有之意
    圖，自不成立竊盜罪。
（二）刑法第348條第1項之擄人勒贖而故意殺人罪，係將擄人勒
    贖與殺人兩個獨立之罪名相結合成一新罪名，情節較單一擄
    人勒贖或殺人為重，行為人於擄人勒贖行為繼續中，如另有
    殺人之犯意，該殺人行為與所犯擄人勒贖犯行，復有密切關
    聯性時，即應成立刑法第348條第1項之意圖勒贖而擄人而故
    意殺人之結合犯，至於殺人之犯意，無論起於擄人勒贖之初
    ，抑萌生於擄人勒贖行為實施中，均不影響該結合犯罪之成
    立。被告乙○○、丁○○、丙○○、甲○○將被害人擄走置
    於自己實力支配下，向被害人勒索財物不成，將被害人殺害
    ，均係犯刑法第348條第1項之意圖勒贖而擄人，而故意殺人
    罪。又擄人勒贖罪，於行為人將被害人擄走置於行為人實力
    支配下，再以脅迫，以便向被害人或關係人勒索財物行為時
    ，犯罪即屬既遂，不以須向被害人以外之人勒索財物為必要
    （最高法院78年度臺上字第3379號、92年度臺上字第2913號
    判決要旨參照）。本件被告4 人將被害人擄走，勒贖錢財，
    雖未向家屬勒索財物，犯罪仍屬既遂。被告丁○○於綁架被
    害人時，持鋁棒敲擊被害人頭後枕部2 下成傷之行為，係擄
    人之部分行為，不另成立刑法第277條第1項之傷害罪。被告
    乙○○於擄人時持槍脅迫庚○○進入後行李廂，亦係擄人勒
    贖之部分行為，不另成立刑法第304 條之強制罪。再被告甲○○強勒被害人2次，旋即持瑞士刀刺被害人2刀，係本於同
    一擄人勒贖故意殺人之犯意為之，僅論以一罪。被告乙○○
    、丁○○、丙○○於擄人後，商議加以殺害，再於擄人勒贖
    行為中，推由被告乙○○持槍射擊，繼而由被告甲○○殺害
    被害人，被告4 人就意圖勒贖而擄人而故意殺人，有犯意聯
    絡及行為分擔，均為共同正犯（被告4 人行為後，刑法第28
    條共同正犯規定，於94年2月2日修正，而於95年7月1日施行
    ，雖將「實施」修正為「實行」。其中「實施」一語，涵蓋
    陰謀、預備、著手及實行之概念在內，範圍較廣；而「實行
    」則著重於直接從事構成犯罪事實之行為，範圍較狹；二者
    意義及範圍固有不同，但對於本件被告4 人所犯本案情形而
    言，刑法第28條修正內容，對於被告4 人並無「有利或不利
    」之影響，自無依刑法第2條第1項後段規定新舊法比較問題
    ，應逕行適用修正後刑法規定）。
（三）又擄人勒贖罪以「意圖勒贖而擄人」為構成要件，犯罪方
    法行為係將被害人置於行為人實力支配之下，予以脅迫，犯
    罪目的行為，係向被害人或其關係人勒索財物，因此擄人勒
    贖罪本質上為妨害自由與強盜之結合，在形式上則為妨害自
    由與恐嚇罪之結合。擄人勒贖行為一經實現，犯罪即屬既遂
    ，在被害人之自由回復以前，犯罪行為均在繼續進行中，在
    犯罪行為終了前，若基於擄人勒贖之單一或概括犯意，先後
    向被害人或其關係人不法取得財物之多數行為，均應吸收於
    擄人勒贖之犯罪中而論以擄人勒贖一罪。
    本件被告丙○○於擄人勒贖行為繼續中，乘被害人不能抗拒
    之際，強取庚○○所有之7百元及眼鏡1副之行為，吸收於擄
    人勒贖之犯罪中，不另成立刑法第328條第1項之強盜罪。
（四）被告乙○○、丁○○、丙○○謀議綁架卡車行老闆後，備
    妥手套、膠帶，前去工地觀察卡車行老闆之動態，嗣又觀察
    另名婦人行動路線而2 次預備擄人勒贖之行為，與綁架被害
    人意圖勒索金錢部分，時間緊接，勒贖目的相同，顯係基於
    概括犯意為之，因結合犯與基礎單一犯，應成立連續犯，以
    一罪論（最高法院67年度第6次暨第7次刑事庭庭推總會議決
    議（一）之一決議意旨參照）。惟被告乙○○、丁○○、丙○○行為後裁判時，刑法已刪除連續犯之規定，依修正施行
    後之刑法，以其犯罪行為之態樣，應論以數罪併罰，比較新
    舊法，以舊法論以連續犯，對被告乙○○、丁○○、丙○○
    較為有利。因擄人勒贖而故意殺害被害人罪之法定本刑為死
    刑或無期徒刑，不加重其刑。檢察官雖僅起訴被告乙○○、
    丁○○、丙○○擄人勒贖而故意殺人部分，惟上開預備擄人
    勒贖與起訴部分有連續犯裁判上一罪之關係，為起訴效力所
    及，本院自得一併審理。至被告丙○○、乙○○、丁○○提
    議綁架某理髮店老闆兒子，因止於陰謀階段，擄人勒贖罪不
    罰陰謀犯，該部分不成立犯罪，併此敘明。
（五）被告丙○○、甲○○行為後，現行刑法已刪除有關牽連犯
    規定，其等所犯擄人勒贖而故意殺人罪、攜帶兇器竊盜罪，
    依修正施行前之刑法，論以牽連犯，依修正施行後之刑法，
    刪除牽連犯之規定，依其犯罪行為之態樣，應論以數罪併罰
    ，比較新舊法，應適用行為時之舊法，認被告丙○○、甲○○所犯上開2 罪，有方法目的之牽連犯關係，為裁判上一罪
    ，從較重之擄人勒贖而故意殺人罪處斷。檢察官認被告4 人
    均共犯加重竊盜罪，惟加重竊盜部分，僅被告丙○○、甲○○共犯，已如上述，被告乙○○、丁○○自不成立竊盜罪名
    ，惟此部分與上開擄人勒贖而故意殺人罪部分，因檢察官認
    有牽連犯裁判上一罪關係，爰不另為無罪之諭知。
五、原審據以論罪科刑，固非無見，惟：（一）本件竊盜部分，
    僅被告丙○○、甲○○共犯，原審認被告4人均成立共犯關
    係，尚有未洽；（二）被告乙○○、丁○○、丙○○所犯預
    備擄人勒贖部分，與所犯擄人勒贖而故意殺害被害人部分，
    應成立連續犯，因對象不同，並非階段行為，原審認係階段
    行為，而為單一犯罪之評價，亦有未當；（三）被告丁○○
    持棍毆傷被害人之行為，係擄人勒贖之部分行為，原審認另
    成立傷害罪名，亦不可採；被告4 人上訴，或否認擄人勒贖
    ，或否認殺人，雖無理由，惟原判決既有上開可議之處，自
    應由本院撤銷改判。爰審酌被告乙○○曾有公共危險前科；
    被告甲○○曾有竊盜前科（均不成立累犯）；被告丁○○、
    丙○○則無前科，其等均值青壯年時期，不思以正當手段賺
    取金錢，被告乙○○、丁○○均因在外積欠債務，缺錢花用
    ；被告丙○○為清償被告甲○○積欠地下錢莊款項，併為支
    應被告甲○○在泰國開店開銷；被告甲○○亦因須款週轉，
    而參與犯案，利慾薰心，覬覦他人財富，意圖擄人勒贖鉅額
    金錢。而被害人與被告乙○○為近鄰關係，與被告丙○○、
    丁○○、甲○○素不相識，亦無仇怨，竟僅因畏罪，恐遭被
    害人指認涉案，由被告乙○○持槍射擊未果，再由被告甲○○以毛巾絞勒被害人2 次，復以刀刺被害人，顯見其等殺意
    甚堅，絞勒被害人致死之手段兇殘，對他人之生命毫不尊重
    。其中被告丙○○係最先提議擄人勒贖，被告丁○○附和後
    ，邀同被告乙○○犯案，同時借用槍枝；被告乙○○、丙○○、丁○○最初謀議殺害庚○○，並推由被告乙○○舉槍射
    擊，因槍枝故障未擊發而殺人未遂；而被告甲○○於見被告
    乙○○等3 人殺人未遂遲疑不前時，即自告奮勇，以毛巾絞
    殺被害人，再持刀刺向胸口，毫無悲憫之情，著手殺人亦無
    猶豫，泯滅人性，令人髮指。惟被告甲○○年紀最輕，亦非
    自始參與謀議之人，並在被告乙○○等3 人槍殺被害人不成
    後，始動手殺人，顯見被告甲○○並非本案主謀；另被告丙○○、丁○○、乙○○於槍擊被害人未遂後，被告甲○○接
    續殺害前，稍有遲疑，人性尚非蕩然無存，尚均無處以死刑
    必要；及參酌被告乙○○犯後，於偵審中坦承犯行，並供出
    其餘共犯，被告丁○○、丙○○犯後飾詞卸責等一切情狀，
    分別判處無期徒刑，並均依刑法第37條第1 項規定宣告褫奪
    公權終身。
六、扣案之鋤頭、圓鍬各1支，雖為被告等4人持以掩埋被害人時
    撥土所用之工具，但該等物品為呂正興所有；被告乙○○、
    丙○○、甲○○犯案時所著之衣褲3套、鞋子1雙及帽子2 頂
    ，雖分別為被告乙○○、丙○○、甲○○所有之物，但與上
    開犯行並無直接關連，均不宣告沒收。被告4 人綁架被害人
    所用之牛皮紙色膠帶3捲及白色棉質手套5至10雙，分別為被
    告丁○○、丙○○所有之物，業經被告乙○○、丁○○、丙○○供明在卷，於案發後，經被告乙○○等人或丟棄在苗栗
    縣三灣鄉銅鏡村明鏡橋下，或某不詳山區路邊，均未扣案，
    復非違禁物，爰不宣告沒收；被告4 人用以綁架被害人所用
    之車號DB-2352 號自用小客車、被告丁○○持以毆打被害人
    後腦之鋁棒、被告甲○○持以刺傷被害人之瑞士刀1 把，均
    為戊○○所有，業經被告甲○○、丁○○及被害人戊○○供
    明在卷（原審卷第156頁背面、第157頁），並有車籍資料在
    卷可證；被告甲○○持以勒死被害人所用之毛巾1 條，係被
    害人身上之物，業據被告甲○○供明，均不宣告沒收。至警
    方在被告丙○○住處扣押之水果刀、藍波刀各1 支；在被告
    乙○○住處扣押之手套一個，均與本案無關，亦不宣告沒收
    。
據上論斷，應依刑事訴訟法第369條第1項前段、第364條、第299
條第1 項前段、刑法第2條第1項前段、第28條、修正前第56條、
第321 條第1項第3款、第348條第1項、修正前第55條後段、第37
條第1項，罰金罰鍰提高標準條例第1條前段，判決如主文。
本案經檢察官黃全祿到庭執行職務。
中　　華　　民　　國　　96　　年　　12　　月　　11　　日
                　刑事第五庭　審判長法　官　吳　敦
                                　　法　官　張傳栗
                                　　法　官　陳祐治
以上正本證明與原本無異。
如不服本判決，應於收受送達後十日內向本院提出上訴書狀，其
未敘述上訴之理由者並得於提起上訴後十日內向本院補提理由書
（均須按他造當事人之人數附繕本）。
                                　　書記官　蔡慧娟
中　　華　　民　　國　　96　　年　　12　　月　　11　　日
附錄：本案論罪科刑法條全文
刑法第321條第1項第3款：
犯竊盜罪而有左列情形之一者，處6月以上、5年以下有期徒刑：
三  攜帶兇器而犯之者。
刑法第348條第1項：
犯前條第 1 項之罪而故意殺人者，處死刑或無期徒刑。
刑法第347條第1項：
意圖勒贖而擄人者，處死刑、無期徒刑或7年以上有期徒刑。
因而致人於死者，處死刑、無期徒刑或12年以上有期徒刑；致重
傷者，處死刑、無期徒刑或10年以上有期徒刑。
第1項之未遂犯罰之。
預備犯第1項之罪者，處2年以下有期徒刑。
犯第1 項之罪，未經取贖而釋放被害人者，減輕其刑；取贖後而
釋放被害人者，得減輕其刑。
